【裁判字號】    98,簡上,88
【裁判日期】    981119
【裁判案由】    給付票款
【裁判全文】
臺灣桃園地方法院民事判決              98年度簡上字第88號
上  訴  人  丙○○
被  上訴人  乙○○
訴訟代理人  甲○○
上列當事人間請求給付票款事件，上訴人對於民國98年3 月24日
本院桃園簡易庭97年度桃簡字第1109號第一審判決提起上訴，於
98年11月5 日言詞辯論終結，本院判決如下：
    主      文
上訴駁回。
第二審訴訟費用由上訴人負擔。
    事實及理由
壹、程序方面
    按第二審訴之變更或追加，非經他造同意，不得為之，民事
    訴訟法第446 條第1 項本文定有明文。本件上訴人原係依據
    票據之法律關係起訴請求被上訴人給付新台幣（下同）26萬
    元，嗣於民國98年5 月8 日上訴理由狀改依租賃之法律關係
    向被上訴人給付租金26萬元，後經被上訴人於本院98年8 月
    14日準備程序中同意上訴人此項訴訟標的法律關係之變更，
    是上訴人所為第二審訴之變更，於法並無不合，自應准許。
貳、實體方面
一、上訴人起訴主張：（一）緣上訴人於93年間購買坐落桃園縣
    八德市○○路○ 段1033號10樓之房屋（下稱系爭房屋），並
    信託於訴外人李進雄（97年3 月27日歿）名下，故系爭房屋
    實際為上訴人所有。（二）詎訴外人即李進雄之姊李畇慈（
    原名李月鳳，96年1 月4 日更名），未經上訴人同意，即以
    李進雄名義與被上訴人就系爭房屋簽訂每月租金2 萬元，期
    間自93年9 月15日至96年9 月15日止之租約，簽約時被上訴
    人並交付李畇慈等2 人押租金4 萬元。（三）上訴人曾以存
    證信函通知被上訴人止付租金與李畇慈，且向臺灣桃園地方
    法院檢察署（下稱桃園地檢署）對李進雄、李畇慈等提出背
    信告訴，並經本院於97年7 月17日以96年度易字第1428號刑
    事簡易判決，判處李畇慈有罪，至李進雄則因死亡而判處公
    訴不受理。被上訴人曾於上開刑事案件出庭，應知系爭房屋
    實為上訴人所有。（四）97年6 月間被上訴人預知上訴人上
    開刑事案件將勝訴，被上訴人擔心其偽造租賃契約呈報法院
    之事被揭發，乃主動聯絡上訴人收取租金，兩造遂於97年6
    月11日在桃園縣八德市○○路568 號蛤仔大王海產店餐敘，
    餐後兩造合意被上訴人於97年6 月30日自系爭房屋搬清並終
    止系爭房屋租約，且自96年9 月15日起至97年6 月15日止之
    10個月租金，以每月3 萬元計算，共30萬元，扣除被上訴人
    前支付李畇慈之押金4 萬元後，上訴人尚應給付26萬元與上
    訴人；被上訴人同時要求上訴人對其偽造租賃契約致系爭房
    屋拍賣不點交一事，不予追究。兩造簽訂和解協議書、租金
    保管條，被上訴人並簽發票號BB0000000 及BB0000000 號支
    票（面額均為13萬元，下稱系爭支票）2 紙交付上訴人，然
    系爭支票屆期提示，均因存款不足而遭退票。至上訴人從未
    有恐嚇或脅迫被上訴人之行為。（五）被上訴人於上開刑事
    案件作證時，即知李畇慈非有權收取租金之人，但因李畇慈
    所收租金較低（每月12,000元），故被上訴人乃藉詞不給付
    與上訴人26萬元租金，而與李畇慈達成協議，選擇付與李畇
    慈12萬元。然系爭房屋位於桃園市八德市中心商業區，面積
    113 坪，內有9 間套房出租，每間租金5,000 元，加計壁面
    廣告出租、頂樓基地台及地下停車位出租，月收益近10萬元
    ，李畇慈因系爭房屋非其所有，故低價租與被上訴人，各取
    其利。（六）上訴人曾與李進雄約定關於系爭房屋之租售事
    宜，均由上訴人全權處理。李進雄並曾簽署授權書，委任上
    訴人處理系爭房屋之出賣、設定負擔、租賃等一切事務，故
    被上訴人應給付上訴人租金，始為合理。爰依租賃契約之法
    律關係，請求被上訴人給付租金，並於原審聲明：被上訴人
    應給付上訴人26萬元，及自97年8 月21日起至清償日止，按
    年息5%計算之利息，並准予假執行。惟原審對於上訴人之請
    求，判決其全部敗訴，上訴人為此聲明不服，認原審判決自
    有違誤，應予廢棄，爰提起上訴等語，並聲明：（一）原判
    決廢棄；（二）被上訴人應給付上訴人26萬元，及自97年8
    月21日起至清償日止，按年息5%之利息。
二、被上訴人則以：（一）系爭房屋係登記為訴外人李進雄所有
    ，被上訴人依公示原則自得信賴該房屋之所有人為李進雄，
    而與受李進雄授權之代理人即訴外人李畇慈就系爭房屋訂立
    租賃契約，租期自94年12月15日起至99年12月15日止、每月
    租金12,000元、押租金4 萬元。至兩造間就系爭房屋則無租
    賃關係存在。（二）上訴人雖以其與訴外人呂學龍簽訂之土
    地房屋買賣契約書、收據、上訴人與李進雄於93年4 月6 日
    所簽約之協議書、同意書等（原審卷第134 頁至第138 頁）
    ，欲證明其為系爭房屋之真正所有權人，僅係登記於李進雄
    名下，惟上訴人從未向被上訴人提示上開文件，被上訴人縱
    曾於刑事案件出庭，亦僅就系爭房屋租金金額、給付與何人
    為說明。至系爭房屋所有權歸屬，被上訴人僅可依地政機關
    之登記為斷。（三）被上訴人於96年9 月間接獲桃園行政執
    行處之執行命令，禁止李進雄向被上訴人收取自97年1 月起
    於104,823 元範圍內之租金，被上訴人知悉系爭房屋發生產
    權糾紛後，自96年9 月15日起至97年6 月15日止，共有10個
    月之租金未交付與李進雄所指定之李畇慈，嗣因系爭房屋於
    遭法院查封，被上訴人須陳報租約，惟被上訴人適因家中修
    繕房屋致租約遺失，乃商請李進雄提出租約，然李進雄斯時
    病重住院，其無法尋得租約，李進雄遂授權書授權李畇慈與
    被上訴人依原租約內容，書寫如被證一之租賃契約，以陳報
    與法院。詎上訴人指該租約係偽造，以此恐嚇要求被上訴人
    給付上開10個月之租金，並將每月租金調升為3 萬元，被上
    訴人因而簽發用以支付租金之系爭支票交付上訴人，請其代
    為保管，並處理應付與出租人李進雄之租金，然上訴人並未
    妥為處理。兩造間既無租賃或其他法律關係存在，則被上訴
    人自無給付金錢與上訴人之理。（四）被上訴人已於97年6
    月30日終止其與李進雄間就系爭房屋之租賃關係，且於97年
    7 月8 日交付租金12萬元與李畇慈等語資為抗辯，並於原審
    聲明：上訴人之訴駁回。是以，原審認上訴人請求無理由，
    駁回上訴人之請求，自屬正當，上訴人提起上訴，應為無據
    等語，並於本院聲明：上訴駁回。
三、兩造不爭執事項
（一）系爭房屋於訴外人李進雄死亡前，係登記為李進雄所有。
（二）兩造間未曾就系爭房屋簽訂租賃契約書。
四、兩造爭執事項：被上訴人有無給付系爭房屋租金與上訴人之
    義務。
五、得心證之理由
（一）按稱租賃者，謂當事人約定，一方以物租與他方使用收益
      ，他方支付租金之契約，民法第421 條第1 項定有明文。
      又主張法律關係存在之當事人，僅須就該法律關係發生所
      須具備之特別要件，負舉證之責任，至於他造主張有利於
      己之事實，應由他造舉證證明，最高法院著有48年台上字
      第887 號判例意旨足資參照。是以請求他方給付租金之當
      事人，自應就兩造間有租賃關係之事實負舉證責任甚明。
      況租賃之法律關係屬債之關係，租賃關係之權利與義務乃
      存在於出租人與承租人間，本與租賃物之所有權誰屬無涉
      ，倘租賃物之所有人與承租人間無租賃關係，則租賃物之
      所有人仍不得依租賃之法律關係向承租人請求給付租金。
（二）上訴人固主張系爭房屋實際上為其所有，並提出其於93年
      4 月25日向訴外人呂學龍所簽訂之系爭房屋買賣契約書、
      呂學龍於93年4 月19日所出具之購屋定金收據、契稅繳款
      單、其與李進雄於93年4 月26日所簽訂之協議書、同意書
      及本院97年度易字第1428號刑事判決書為證（原審卷第67
      、68頁及第134 至138 頁），故被上訴人於96年9 月15日
      起至97年6 月15日止使用系爭房屋而未付之租金，自應由
      上訴人收取，況兩造約定如上訴人於本院96年度易字第14
      28號刑事案件獲有利判決，即由上訴人收取租金云云；然
      被上訴人則辯以兩造間並無租賃關係，且僅訴外人即上開
      刑事案件之被告李畇慈向上訴人承諾不再就系爭房屋收取
      租金等語。經查：
      1.兩造間未曾就系爭房屋簽訂租賃契約書，此為兩造所不
        爭，自堪信為真實。上訴人雖以兩造於97年6 月11日所
        簽訂之和解協議書、租金保管條，及被上訴人所簽發之
        系爭支票，向被上訴人請求給付租金，惟查上開和解協
        議書及租金保管條，僅約定被上訴人應搬離系爭房屋之
        期限，及被上訴人將系爭房屋之租金交由上訴人保管，
        而未載明兩造間就系爭房屋之租賃關係（原審卷第頁34
        、35頁）。此外，上訴人亦未提出其他兩造間有租賃關
        係之相關證據，是難認兩造間有租賃關係，故被上訴人
        自無向上訴人給付租金之義務。
      2.另上訴人固主張系爭房屋實際上為其所有等語，惟查系
        爭房屋於李進雄死亡前係登記為李進雄所有，於李進雄
        死亡後則登記為李進財、李進森、曾李梅妹、李彥蓉、
        李畇慈及李月霞等李進雄之繼承人公同共有，此為兩造
        所不爭，並有系爭房屋之建物登記謄本附於原審卷第10
        2 至104 頁可參，是難憑前揭上訴人所提之買賣契約書
        、定金收據等文件，即遽認系爭房屋之所有權歸屬。況
        縱認上訴人此項主張為真，惟兩造間無租賃關係已如前
        述，故上訴人亦難憑其為系爭房屋之所有權人，而逕向
        被上訴人請求給付租金。
      3.又上訴人雖提出李畇慈於97年7 月14日所簽署之承諾書
        （本院卷第10頁），藉以證明被上訴人不得向李畇慈給
        付租金，惟查該承諾書係上訴人與李畇慈間協議渠等於
        本院97年度易字1428號刑事案件和解後，李畇慈不再就
        系爭房屋收取租金，故與被上訴人無涉，且亦難據此認
        定被上訴人即有向上訴人給付租金之義務。是以，被上
        訴人無給付租金與上訴人之義務應堪認定。
（三）上訴人雖主張訴外人李進雄授權上訴人全權處理系爭房屋
      之租賃事宜，故被上訴人應將租金交付與上訴人云云，並
      提出其與李進雄簽訂之授權書及協議書各1 紙為證（本院
      卷第29、87頁）。惟遍查本件卷證，僅見以訴外人李進雄
      名義與被上訴人就系爭房屋簽訂之租賃契約書2 份（原審
      卷第11至14頁及第29頁至第33頁），而未見兩造間就系爭
      房屋所簽訂之租賃契約書，是應認租賃關係係存在於李進
      雄與被上訴人間。又查，上訴人於本院98年9 月25日準備
      程序中所提出之上開授權書原本，其中李進雄簽章部分均
      係影印本，此有本院上開準備程序期日勘驗結果可證（本
      院卷第69頁），是難認該授權書之內容為真。至本院卷第
      87頁上訴人與李進雄所簽之協議書記載「本不動產由甲方
      （註：即上訴人）全權處理租售事宜或指定過戶第三人，
      乙方（註：即李進雄）得配合手序（註：應為「續」之錯
      字），且不得干涉甲方權益。」等語，雖足認李進雄確曾
      同意由上訴人出租系爭房屋之事實，惟尚難認上訴人曾為
      李進雄就系爭房屋，以自己名義而與被上訴人有租賃關係
      。又本件之租賃關係既存在於被上訴人與李進雄間，已如
      前述，是上訴人亦難憑上開協議書，而請求被上訴人給付
      租金與上訴人本人。故上訴人請求被上訴人將應給付與李
      進雄之租金給付與上訴人本人，亦屬無據。
六、綜上所述，兩造間就系爭房屋無租賃關係存在一事，洵堪認
    定。從而，上訴人依租賃契約之法律關係向被上訴人請求給
    付租金，為無理由，應予駁回。原審就此為上訴人敗訴之判
    決，核無不合，上訴論旨指摘原判決不當，求予廢棄，為無
    理由，應予駁回。
七、本件事證已臻明確，兩造其餘主張陳述及所提之證據，經審
    酌與本院前揭判斷無影響，毋庸一一論述，附此敘明。
八、據上論結，本件上訴為無理由，依民事訴訟法第436 條之1
    第3 項、第449 條第1 項、第78條，判決如主文。
中    華    民    國    98    年    11    月    19    日
          民事第三庭  審判長法  官  張天民
                            法  官  陳筱蓉
                            法  官  毛彥程
上列正本證明與原本無異。
本件判決不得上訴。
中    華    民    國    98    年    11    月    19    日
                            書記官  伍幸怡


司法院資訊處製作；財團法人民間司法改革基金會備份。
